【裁判字號】    89,上訴,382
【裁判日期】    890201
【裁判案由】    誣告
【裁判全文】
臺灣高等法院刑事判決                            八十九年度上訴字第三八二號
    上  訴  人
    即  自訴人  甲○○
右上訴人即被告因誣告案件，不服臺灣台北地方法院八十八年度自字第九五一號，中
華民國八十八年十一月二十五日第一審判決，提起上訴，本院判決如左：
    主  文
上訴駁回。
    理  由
一、自訴意旨如自訴狀（參附件影本）。
二、按犯罪事實應依證據認定之，無證據不得推定其犯罪事實，又不能證明被告犯罪
    者，應諭知無罪之判決，刑事訴訟法第一百五十四條、第三百零一條第一項分別
    定有明文。次按事實之認定，應憑證據，如未發現相當證據，或證據不足以證明
    ，自不能以推測或擬制之方法，為裁判裁礎，又認定犯罪事實，所憑之證據，雖
    不以直接證據為限，間接證據亦包括在內，然無論直接證據或間接證據，其為訴
    訟上之證明，須於通常一般之人均不致於有所懷疑，而得確信其真實之程度者，
    始得據之為有罪之認定，倘其證明尚未達到此一程度，而有懷疑存在時，即無從
    為有罪之認定，最高法院四十年台上字第八六號判例、同院七十六年台上字第四
    九八六號判例足以參照。
三、又按犯罪之被害人得提起自訴，刑事訴訟法第三百十九條第一項固定有明文，惟
    此之被害人係指犯罪之直接被害人而言，其犯罪當時之直接被害人，係限於因犯
    罪而直接被害之人，必其法益由於犯罪行為直接所加害，若須待乎他人之另一行
    為而其法益始受損害者，即非因犯罪直接所受之損害，不得提起自訴，至個人與
    國家或社會，因犯罪而同時被害者，該被害之個人，固亦得提起自訴，但所謂同
    時被害，自須個人之被害與國家或社會之被害由於同一之犯罪行為所致，若犯罪
    行為雖足加國家或社會以損害，而個人之受害與否，尚須視他人之行為而定者，
    即不能謂係同時被害，仍難認有提起自訴之權，至於他人刑事被告案內為證人、
    鑑定人、通譯之人，在審判或偵查時，依法具結而為虛偽之陳述，固足採證錯誤
    ，判斷失平，致司法喪失威信，然此種虛偽之陳述，在他人是否因此被害，尚繫
    於執行審判或偵查職務之公務員採信其陳述與否而定，並非因偽證行為直接或同
    時受有損害，即與刑事訴訟法所謂之被害人並不相當，並無提起自訴之權，此觀
  諸最高法院二十六年渝上字第八九三號判例意旨自明。
四、經查本件自訴狀所記載之犯罪事實，自訴人甲○○雖自訴被告即原審八十五年度
    訴字第一七二五號誣告案件編號第Ａ１號密秘證人涉有刑法第一百六十九條第一
    項之誣告罪，惟查：（一）原審八十五年度訴字第一七二五號誣告案件並無告訴
    人或告發人，而且係因該案被告即本件自訴人自首，乃經檢察官偵查起訴，有自
    訴人所提出之臺灣臺北地方法院檢察署八十五年度偵字第七八０八號起訴書可憑
    ，並經原審調取該案卷宗，查閱屬實，足認該案件並無告訴人或告發人，當時之
    被告即本件自訴人確係自首，並非遭到他人誣告，其事實已甚為明確，今自訴意
    旨復改稱曾遭「秘密證人Ａ１」誣告云云，未免無稽。（二）又自訴人另稱因原
    審八十二年度感裁字第七三號交付感訓處分，遭原審八十五年度訴字第一七二五
    號「秘密證人Ａ１」誣告，惟該「秘密證人Ａ１」在前開感訓案件，僅具證人身
    分，並非告訴人。按刑法第一百六十九條第一項之誣告罪，以使人受刑事或懲戒
    處分之意思向該管公務員誣告為要件，若因公務員之推問而為不利他人之陳述，
    縱其陳述涉於虛偽，既無申告他人使其受刑事或懲戒處分之意思，即與誣告之要
    件不符。（最高法院五十三年度台上字第五七四號判例參照）經查，本件自訴人
    並無主動申告自訴人涉有流氓之事實，僅於警員製作筆錄時消極向警方陳述而已
    。依照上揭說明以觀，實難認自訴人因被告之向警方陳述而直接受害。且查，參
    諸卷附自訴人八十二年度感裁字第０七三號感訓案件裁定，自訴人確有被告A1所
    指述之流氓犯行，並經A2、A3、A4、A6、C5、C5、C6、C9、C10分別於台灣台北
    地方法院八十二年度感裁字第０七三號審理時證述明確，並經秘密證人C1、C2
    、C3、C4、C7等於警訊中證述明確。即是，Ａ１受流氓感訓之裁處，並非僅係出
    於Ａ１之虛構而來至明。（三）自訴人所訴之「秘密證人Ａ１」，依自訴意旨既
    僅係在自訴人所涉感訓案件，及刑事被告案內為證人，在審判或偵查時，依法具
    結而為陳述，若其陳述內容虛偽，固足誤導法院採證錯誤，判斷失平，致司法喪
    失威信，然此種虛偽之陳述，尚繫於執行審判或偵查職務之公務員採信其陳述與
    否而定，該被告即本件自訴人，並非因偽證行為直接或同時受有損害，即與刑事
    訴訟法所謂之被害人並不相當，並無提起自訴之權，本件自訴人所訴「秘密證人
    Ａ１」犯罪事實，依自訴意旨，應係刑法第一百六十八條偽證罪嫌，其所直接侵
    害者係國家法益，揆諸前開說明，自訴人並非本件犯罪之直接被害人，依法即不
    得提起自訴。原審不經言詞辯論，逕為諭知不受理之判決。其認事用法俱無違誤
    。自訴人猶執陳詞上訴，指摘原判決不當，為無理由，爰不經言詞辯論，予以駁
    回。
五、據上論斷，應依刑事訴訟法第三百六十八條、第三百七十二條，判決如主文。
中      華      民      國      八十九      年    二    月      一      日
                              臺灣高等法院刑事第九庭
                                  審判長法  官  李  文  成
                                        法  官  官  有  明
                                        法  官  周  盈  文
右正本證明與原本無異。
如不服本判決應於收受送達後十日內向本院提出上訴書狀，其未敘述上訴之理由者並
得於提起上訴後十日內向本院補提理由書（均須按他造當事人之人數附繕本）。
                                        書記官  余  姿  慧
中     華     民     國    八十九   年       二       月        二      日


司法院資訊處製作；財團法人民間司法改革基金會備份。
